臺灣高雄地方法院刑事判決　　　　　　　　94年度自字第95號
自　訴　人　丙○○
自訴代理人　林石猛律師
　　　　　　林岡輝律師
　　　　　　鄭瑞崙律師
被　　　告　甲○○
　　　　　　己○○
　　　　　　戊○○
選任辯護人　何永福律師
被　　　告　丁○○
上列被告等因業務過失傷害案件，經自訴人提起自訴，本院判決
如下：
    主  文
甲○○、己○○、戊○○、丁○○均無罪。
    理  由
一、自訴意旨略以：被告甲○○係位於高雄市○○○路71號之二
    聖醫院院長，被告己○○、戊○○係該院之醫師，被告丁○○則係該院之放射師，渠4 人均係從事醫療業務之人。於民
    國94年6 月30日，自訴人丙○○因左腳酸痛至二聖醫院就診
    ，並經二聖醫院安排拍攝腰椎X 光片，而於自訴人拍攝完第
    1 張正面照之後，在拍攝第2 張X 光片之過程中，被告丁○○先調整拍攝X 光片之機器，將該機器直立，再進行第2 張
    之側面腰椎拍攝，而被告丁○○可預見自訴人已年邁，於上
    開機器直立時，可能無法獨自站立，若無其他安全防護措施
    ，自訴人可能因此跌坐於地而受有傷害，而依當時情形又無
    不能注意情事，詎被告丁○○竟任令自訴人站立於前開機器
    之前，未為任何防護措施，致使自訴人無法站立而跌坐於地
    上，並受有右股骨頸骨折之傷害。自訴人受有上開傷害後，
    被告甲○○隨即安排自訴人進行開刀手術，手術期間並為自
    訴人進行導尿管之插管，然於進行插管動作時，並未注意導
    尿管之清潔及手術進行時之消毒工作，致自訴人泌尿道發生
    感染。又自訴人於手術進行完畢後，由被告己○○、戊○○
    負責自訴人之療護工作，惟自訴人於上開手術後，身體感到
    強烈不適，所排之尿液均呈橘紅色，腹部並嚴重腫脹，經多
    次向被告己○○、戊○○2 人反應，渠2 人卻疏於診斷而未
    詳查確實病因，延遲治療，自訴人家屬見自訴人病情日益嚴
    重，乃要求轉院至高雄市阮綜合醫院醫治，經阮綜合醫院診
    治後，發現自訴人因導尿管之插管不當而導致泌尿道感染及
    急性腎衰竭，因認被告4 人均涉犯刑法第284 條第2 項前段
    之業務過失傷害罪嫌。
二、按被告未經審判證明有罪確定前，推定其為無罪；犯罪事實
    ，應依證據認定之，無證據不得認定犯罪事實。又不能證明
    被告犯罪者，應諭知無罪之判決，刑事訴訟法第154 條、第
    301 條第1 項分別定有明文。次按，為貫徹無罪推定原則，
    檢察官對於被告之犯罪事實，應負實質舉證責任，是刑事訴
    訟法第161 條第1 項規定「檢察官就被告犯罪事實，應負舉
    證責任，並指出證明之方法」，明定檢察官舉證責任之內涵
    ，除應盡「提出證據」之形式舉證責任外，尚應「指出其證
    明之方法」，用以說服法院，使法官「確信」被告犯罪構成
    事實之存在，此「指出其證明之方法」，應包括指出調查之
    途徑，與待證事實之關聯及證據之證明力等事項。而刑事訴
    訟法第161 條規定，係編列在該法第1 編總則第12章「證據
    」中，原則上於自訴程序亦同適用，除其中第161 條第2 項
    起訴審查之機制、同條第3 、4 項以裁定駁回起訴之效力，
    自訴程序已分別有第326 條第3 、4 項及第334 條之特別規
    定足資優先適用外，關於第161 條第1 項檢察官應負實質舉
    證責任之規定，亦於自訴程序之自訴人同有適用，此有最高
    法院91年度第4 次刑事庭會議決議意旨可資參照。末按，告
    訴人之告訴、自訴人之自訴，均係以使被告受刑事訴追為目
    的，是其陳述是否與事實相符，仍應調查其他證據以資審認
    （最高法院52年臺上字第1300號判例意旨可為參照）。
三、自訴人認被告4 人涉犯前開罪嫌，無非係以二聖醫院提出之
    「丙○○女士發生意外經過報告」、二聖醫院及阮綜合醫院
    診斷證明書、阮綜合醫院病危通知單、證人即自訴人女兒宋
    慧騏、乙○○之證述為主要依據。然訊據被告4 人則均堅詞
    否認有何上開犯行，被告丁○○辯稱：自訴人要拍攝X 光片
    時，伊均有依照標準程序操作拍攝X 光片之機器，且當時自
    訴人是於意識狀態清楚情形下，自行登上拍攝X 光片機器，
    並沒有行動不便之情形，又伊事先有跟自訴人說，請自訴人
    往機器之腳踏板方向移動，且需等待伊指示可以自拍攝X 光
    片之機器下來，方能步下該機器，未料於伊告訴自訴人要拍
    攝第2 張腰椎側面相時，自訴人即未依指示，想要自行離開
    該機器，結果卻不小心摔下而受傷，是伊實無疏失而導致自
    訴人受傷之情等語；被告甲○○辯稱：伊只是二聖醫院之院
    長，自訴人於二聖醫院之手術，並非伊所進行，實無自訴人
    所稱之犯行等語；被告己○○辯稱：伊並非自訴人之主治醫
    師，自訴人手術後之住院期間，伊只是會於值班時，協助照
    料自訴人，並於最後協助自訴人轉至阮綜合醫院就診，自訴
    人所受之傷害實與伊無關等語；被告戊○○辯稱：伊雖然是
    自訴人之主治醫師，但關於自訴人之術後療護，伊均是按照
    一般醫療程序處理，並沒有任何疏失等語。經查：
(一)、關於被告丁○○部分，自訴人於94年6 月30日至二聖醫院看
    診，嗣於拍攝X 光片時，因自拍攝X 光片之機器跌落地面，
    致其受有右股骨頸骨折之傷害乙情，有二聖醫院提出之「丙○○女士發生意外經過報告」（見本院卷第7 頁）、二聖醫
    院診斷證明書（見本院卷第8 頁）在卷可稽，並為被告丁○○所不否認，固堪認定。而關於自訴人係如何自拍攝X 光片
    之機器上跌落乙節，自訴人雖於本院審理中陳稱：94年6 月
    30日當天，伊去拍攝X 光片時，係有人扶伊，伊才有辦法上
    到拍攝X 光片之機器，但到底有幾個人扶伊上該機器，伊已
    經忘記了，之後要拍攝第2 張X 光片時，操作人員沒有告訴
    伊要拍第2 張X 光片，就直接將機器直立，此時伊就從機器
    上摔了下來云云（見本院卷第159 、160 、164 頁），要與
    被告丁○○上開辯述內容有所不同，則自訴人究係因被告丁○○之疏失，於前開拍攝X 光片之機器直立過程中跌落，或
    如被告丁○○所言，係因自訴人未依指示而急欲從前開機器
    下來時，因自身有所疏忽而跌下前開機器，即非無疑；而依
    自訴人於二聖醫院之護理紀錄所示（見自訴人病歷資料第52
    頁），係記載「自訴人欲下踏板時，忽然踩空腳軟而跌到」
    等語，要與被告丁○○所陳情節相符；且參以二聖醫院上開
    拍攝X 光片機器之相片所示（外放，未附於卷內），該拍攝
    X 光片機器底部所設置之腳踏板寬度甚寬，可供一般人平穩
    站立無虞，且其左側並設有手握扶把可供抓握，是於該機器
    由平放轉成直立之過程中，接受拍攝X 光片之病患，除非係
    完全無法站立者，否則只要腳部有貼近腳踏板並握住一旁把
    手，衡以常理，當不會無由自該機器跌下；再者，依上開相
    片所示，二聖醫院上開拍攝X 光片機器於完全直立之後，其
    腳踏板距離地面仍有些許之高度落差，則接受拍攝X 光片之
    病患欲自該機器上至地面時，確實有可能因自身疏忽、未注
    意該高度落差而跌倒，因此，被告丁○○前開辯解，即非無
    據；此外，卷內並無任何證據，得以佐證自訴人確如自訴意
    旨所言，係於前開拍攝X 光片之機器直立過程中跌落，而非
    係自訴人擅自步下前開機器時，因自身有所疏忽而跌至地面
    ，揆諸前揭說明，自難遽為不利於被告丁○○之認定。
(二)、關於被告甲○○部分，自訴人於94年6 月30日，在二聖醫院
    拍攝腰椎X 光片摔倒而受有右股骨頸骨折之傷害後，隨即於
    當日在二聖醫院進行手術，嗣並在二聖醫院住院接受治療，
    之後於同年7 月9 日，自訴人轉至阮綜合醫院就診，經發現
    其有急性腎衰竭、泌尿道感染等病症，且發出病危通知等事
    實，有自訴人於二聖醫院之病歷資料（外放，未附於卷內）
    、自訴人於阮綜合醫院就診之診斷證明書（見本院卷第9 頁
    ）、病危通知（見本院卷第10頁）、病歷資料（見本院卷第
    44至49頁）在卷可稽，並為被告甲○○及被告己○○、戊○○等人所不否認，固堪以認定。而自訴人於94年6 月30日，
    在二聖醫院進行手術時，被告甲○○是否有參與手術之進行
    乙節，自訴人固於本院準備程序當庭指稱：甲○○係為伊進
    行手術之人云云（見本院卷第29頁），然嗣於本院審判程序
    中則改稱：伊忘記係何人幫伊進行手術（見本院卷第162 頁
    ），則其於準備程序中稱係被告甲○○為其進行前開手術云
    云，是否可信，即有所疑；況依自訴人前開於二聖醫院之病
    歷資料顯示，自訴人前揭手術係由被告戊○○、己○○負責
    ，並未有被告甲○○參與之記載，而此亦與被告甲○○、己○○、戊○○於本院審理中所陳情節相符（見本院卷第29頁
    ），足徵被告甲○○辯稱其未參與自訴人前開手術乙情，堪
    可採信；此外，卷內復無其他證據，足證被告甲○○確實有
    參與自訴人前開手術，自無從謂被告甲○○有何因進行手術
    上之疏失，而導致自訴人受有上揭傷害之犯行。至自訴代理
    人於本院審判期日為辯論時陳稱：甲○○於自訴人進行上開
    手術後，亦有負責自訴人術後療護之工作，期間其對於自訴
    人日益惡化之病情，採取放任漠視之態度，導致自訴人日後
    發生急性腎衰竭之情形，是甲○○此部分亦涉有業務過失傷
    害罪嫌乙節。自訴人對於被告甲○○提起自訴時，僅係以被
    告甲○○有為自訴人進行上開手術，而於手術過程中，未注
    意導尿管之清潔及手術進行時之消毒工作，致自訴人發生泌
    尿道感染為由，認被告甲○○涉犯業務過失犯行，業如上述
    ，而此與自訴代理人於辯論時方主張之「因術後療護疏失導
    致自訴人發生急性腎衰竭」，顯非同一事實，則本院就此未
    經提起自訴之犯罪事實（蓋自訴之犯罪事實，應以自訴狀所
    載之「犯罪事實」【包括與之有裁判上一罪或實質上一罪等
    具有同一案件關係之犯罪事實】為依據，最高法院95年度台
    上字第2633號判決可資參照），自無從僅因自訴代理人於辯
    論時敘及而加以審判，附此敘明。
(三)、關於被告己○○、戊○○部分，自訴人於前開時間在二聖醫
    院住院接受治療後，發現其有急性腎衰竭、泌尿道感染等病
    症之事實，業如前述；而於自訴人在二聖醫院住院接受治療
    期間，被告戊○○係自訴人之主治醫師，而被告己○○亦有
    負責自訴人術後療護之工作等情，業據被告己○○、戊○○
    供述如上，並有自訴人前開於二聖醫院之病歷資料在卷可稽
    ，亦堪認定。至被告己○○、戊○○於自訴人住院期間，是
    否有經自訴人多次向渠等反應身體不適，卻疏於診斷、未詳
    查確實病因，以致延遲治療而使自訴人受有急性腎衰竭、泌
    尿道感染之傷害乙節，自訴人固於本院審理時陳稱：伊在二
    聖醫院進行手術後，有感到身體不舒服之情形，並有請醫院
    的醫師、護士前來處理，但均未有人前來云云（見本院卷第
    161 頁），且證人宋慧騏於本院審理中證述：自訴人在二聖
    醫院住院期間，伊每日都會去探視自訴人，當時自訴人每天
    都說其很痛苦、無法進食，而看護亦向伊表示自訴人有漏尿
    之現象，伊並發現自訴人肚子一直腫脹，且陰部有腫大的情
    形，伊向醫師反應，醫師有來看看、摸摸自訴人的肚子，但
    是卻沒說什麼，且只用碘酒幫自訴人的陰部消毒，之後於自
    訴人在二聖醫院住院的最後一天，自訴人都在昏睡，且肚子
    很大，伊要求護士去請醫師過來，而醫師來過2 次，也只是
    摸摸自訴人的肚子就離開了，沒有說什麼，伊見狀就主動要
    求轉院云云（見本院卷第135 至139 頁），而證人乙○○於
    本院審理中亦證稱：自訴人在二聖醫院住院期間，伊每日都
    會去探視自訴人，當時常聽到自訴人在呻吟，說其很痛苦、
    無法進食，而伊並發現自訴人肚子及陰部均有腫大的情形，
    伊向醫師反應，但醫師僅有來按按、壓壓自訴人的肚子就走
    了云云（見本院卷第140 、141 頁）。惟查，自訴人於94年
    6 月30日至同年7 月9 日，在二聖醫院住院接受治療期間，
    固有陰部、大腿內側、肛門口等部位紅腫、糞便呈現橘紅色
    （非如自訴意旨所稱之尿液呈橘紅色）、尿失禁等情形發生
    ，然二聖醫院負責醫療之人員（包含被告己○○、戊○○在
    內），均有以更改口服藥物、於自訴人紅腫部位擦拭藥物、
    告知應按時服藥、保持良好衛生習慣等方式以為應對，並非
    如自訴人、證人宋慧騏、乙○○所言，對於自訴人所出現之
    不適現象，全然未加以理會，有二聖醫院之護理紀錄及醫師
    開立之醫矚單可佐（見自訴人於二聖醫院之病歷資料第52至
    58頁、第42至47頁），是自訴人、證人宋慧騏、乙○○上開
    所述是否可信，已非無疑。又自訴人於94年7 月9 日轉至阮
    綜合醫院接受診療時，雖經發現有泌尿道感感染之病症，然
    自訴人於94年5 月間起，即因此一病症至龔國祥內科診所接
    受診治、拿取藥物，先後達10餘次，有自訴人於龔國祥內科
    診所之病歷資料附卷可證（見本院卷第53頁），則自訴人上
    開泌尿道感染之病症，是否與被告己○○、戊○○2 人之術
    後療護行為有關，更有所疑？況依二聖醫院前開護理紀錄所
    載，被告於二聖醫院住院期間，有不按時服用改善尿失禁藥
    物，及於尿失禁後，有因害怕浪費而不願勤換尿布，而經二
    聖醫院醫護人員多次予以進行衛生教育之情，益徵自訴人發
    生上開泌尿道感染之病症，應係其本身因素所導致，要與被
    告己○○、戊○○2 人之術後療護行為無關。另自訴人於94
    年7 月9 日至阮綜合醫院接受診療所發現之急性腎衰竭病症
    部分，自訴意旨主要係以被告己○○、戊○○2 人未能即時
    診斷出自訴人患有上開病症，且若非被告己○○、戊○○2
    人之醫療行為有所疏失，依自訴人本身病史，應僅會導致自
    訴人產生「慢性腎衰竭」，而非「急性腎衰竭」等情，推認
    被告己○○、戊○○2 人有業務過失傷害犯行，然其上開推
    斷，未提出任何醫學上之理論、根據以為佐證，則其前揭推
    論是否可採、與醫學理論有無符合，誠有所疑，已難遽為不
    利於被告己○○、戊○○2 人之認定；而經本院函詢阮綜合
    醫院關於自訴人患有急性腎衰竭此病症之原因，該院函覆本
    院稱：自訴人本身患有糖尿病多年，腎功能較正常人為差，
    而因骨折於其他醫院使用過止痛藥、本身有泌尿道感染，及
    糖尿病造成之膀胱功能差、排尿功能不佳等3 種多重因素，
    造成原本不良之腎功能急速惡化而形成腎衰竭等語，有該院
    96年1 月13日阮醫教字第0960000019號函附卷可稽（見本院
    卷第93頁），且本院將本案送請行政院衛生署醫事審議委員
    會鑑定結果，亦認自訴人發生上開急性腎衰竭病症，可能係
    因為自訴人為糖尿病患者、有泌尿道感染情形及服用「Gent
    amycin」此一抗生素等因素所導致，有該委員會95年10月12
    日編號：0000000 號鑑定書存卷可參（見本院卷第71至73頁
    ），亦與上開阮綜合醫院函覆結論相符，則自訴人會發生上
    開急性腎衰竭病症，顯與其本身之病史有關，是自訴意旨謂
    ：依自訴人本身病史，僅會導致自訴人產生「慢性腎衰竭」
    ，而非急性腎衰竭云云，委無可採，並益徵自訴意旨前揭推
    論並無任何醫學根據，要難予以採認；此外，自訴代理人於
    上開行政院衛生署醫事審議委員會出具鑑定意見後，固另主
    張：二聖醫院讓自訴人服用「Gentamycin」此一抗生素，係
    導致自訴人產生急性腎衰竭之因素，是被告己○○、戊○○
    2 人顯有用藥上之疏失云云，然依行政院衛生署醫事審議委
    員會上開鑑定書所示，其認二聖醫院醫護人員使用「Gentam
    ycin」此一抗生素，就自訴人此類糖尿病患者而言，係正常
    合理之抗生素，並未謂此部分有何用藥上之疏失，而自訴代
    理人又未能提出任何證據，證明上開藥物之使用，有何違反
    醫學常規之處，自難遽認被告己○○、戊○○2 人有何用藥
    上之疏失。綜上，依本案卷內所存之證據，要難認定被告己○○、戊○○2 人有何術後療護疏失，導致自訴人產生泌尿
    道感染、急性腎衰竭等病症之情，而本案經行政院衛生署醫
    事審議委員會鑑定結果，亦同此結論，有上開鑑定書在卷可
    證，是尚無從僅以自訴人於94年7 月9 日，轉至阮綜合醫院
    就診時，發現其有急性腎衰竭、泌尿道感染等病症，即謂被
    告己○○、戊○○2 人有業務過失傷害罪嫌。
(四)、另行政院衛生署醫事審議委員會前開鑑定書內容，其中關於
    「委託鑑定事由」乙欄，雖因本院先前函請鑑定時，將「二
    聖醫院」誤書為「阮綜合醫院」，致其該欄內之文字記載，
    亦將「二聖醫院」誤書為「阮綜合醫院」，然綜觀該鑑定書
    全文，其仍係就被告丁○○、甲○○、己○○、戊○○等二
    聖醫院醫護人員之醫療行為有無疏失而為鑑定，且嗣後行政
    院衛生署亦以96年4 月10日衛署醫字第0960204321號函（見
    本院卷第17 7頁），陳明本件確係就二聖醫院醫護人員有無
    醫療疏失為鑑定無訛，是尚無從以上開文字上之誤載，而謂
    前揭鑑定書有何無可採認之處。至自訴代理人聲請就二聖醫
    院醫護人員使用「Gentamycin」此一抗生素，及其未能詳查
    自訴人病徵而即時診斷出自訴人患有急性腎衰竭，是否有用
    藥及術後療護上之疏失等事項，請求再送行政院衛生署醫事
    審議委員會為鑑定部分，查本院將本案送請行政院衛生署醫
    事審議委員會進行鑑定時，已檢送自訴人於二聖醫院及阮綜
    合醫院之全部病歷資料供參，並請求其就自訴人產生急性腎
    衰竭、泌尿道感染等病狀，鑑定被告甲○○、己○○、戊○○等人之醫療行為有無疏失，嗣該委員會亦於前開鑑定書中
    明確指稱，二聖醫院醫護人員並無用藥及術後療護上之疏失
    ，業如前述，是此項證據調查之聲請，顯屬同一證據再行聲
    請，而無予以調查之必要，是自訴代理人此一聲請尚屬無據
    ，併予敘明。
四、綜上，自訴人認被告4 人涉嫌前開犯行所憑之證據，尚未達
    於通常一般之人均不致有所懷疑，而得確信其為真實之程度
    ，依刑事訴訟制度「倘有懷疑，即從被告之利益為解釋」、
    「被告應被推定為無罪」之原則，即難據以為被告4 人不利
    之認定。此外，復查無其他積極之證據，足資認定被告4 人
    有何自訴意旨所指之上開犯行，自屬不能證明被告4 人犯罪
    ，依首開說明，自應為被告4 人無罪之諭知。
五、末按法院認應科拘役、罰金或應諭知免刑或無罪之案件，被
    告經合法傳喚無正當理由不到庭者，得不待其陳述逕行判決
    ，刑事訴訟法第306 條定有明文。本件被告己○○經受合法
    傳喚，無正當理由不到庭，有本院審判筆錄及刑事報到單附
    卷可佐，又本院認本件係應判決被告己○○無罪之案件，自
    得不待其陳述，逕行判決，附此敘明。
據上論斷，應依刑事訴訟法第343 條、第301 條第1 項、第306
條，判決如主文。
中　　華　　民　　國　　96　　年　　4 　　月　　26　　日
                  刑事第五庭    審判長法　官 李嘉興
                                      法  官 張金柱
                                      法  官 陳君杰
以上正本證明與原本無異。
如不服本判決，應於判決送達後10日內，向本院提出上訴狀。
中　　華　　民　　國　　96　　年　　4 　　月　　26　　日
                                      書記官 陳昱良
